ACORDAO-COMPLETO-2473352

ACÓRDÃO 8510/2022 ATA 42/2022 - SEGUNDA CÂMARA

VISTOS, relatados e discutidos estes autos que cuidam de pedido de reexame interposto contra o Acórdão 4043/2014-TCU-Segunda Câmara,
ACORDAM os Ministros do Tribunal de Contas da União, reunidos em sessão da Segunda Câmara, com fundamento no artigo 48 da Lei 8.443/1992, c/c os artigos 285 e 286 do Regimento Interno do TCU, diante das razões expostas pelo Relator, em:
9.1. conhecer e negar provimento ao pedido de reexame;
9.2. dar ciência deste acórdão ao recorrente e à unidade jurisdicionada.

Pedido de reexame contra acórdão que considerou ilegal ato de pessoal.

Segunda Câmara

Gerencia Executiva do INSS em Natal/RN - INSS/MPS.

3. Interessados/Responsáveis/Recorrentes:
3.1. Interessados: Clea Dalila Oliveira de Almeida (XXX.077.824-XX); Fausto Carvalho de Oliveira (XXX.371.104-XX); Ilma Pessoa Ozeas (XXX.842.624-XX); Maria Cezartina de Lima (XXX.536.784-XX); Maria Gorette Tomaz Fernandes (XXX.491.174-XX); Maria Mirtes de Oliveira (XXX.941.664-XX); Maria Moreira dos Santos Rocha (XXX.495.604-XX); Maximiliano Oliveira de Almeida (XXX.811.014-XX); Olavo Pinheiro dos Santos (XXX.013.544-XX); Paula Beatriz Tomaz Fernandes (XXX.898.214-XX); Paulo Jose Tomaz Fernandes (XXX.564.704-XX); Scheyla Fernandes Oseas (XXX.094.174-XX).
3.2. Recorrente: Gerencia Executiva do INSS em Natal/RN - INSS/MPS.

13.1. Ministros presentes: Antonio Anastasia (na Presidência), Aroldo Cedraz e Bruno Dantas (Relator).
13.2. Ministro-Substituto convocado: Marcos Bemquerer Costa.

BRUNO DANTAS

Ministro Aroldo Cedraz.

Cuidam os autos de pedido de reexame (peça 21) interposto pela Gerência Executiva do INSS em Natal/RN contra o Acórdão 4043/2014-TCU-Segunda Câmara, lavrado nos seguintes termos:
"VISTOS, relatados e discutidos estes autos que tratam de pensões civis instituídas por ex-servidores do INSS, nas quais foi observado pagamento irregular de vantagem implantada em razão de planos econômicos.
ACORDAM os Ministros do Tribunal de Contas da União, reunidos em sessão de 2ª Câmara, diante das razões expostas pelo relator, com fundamento nos arts. 71, inciso III, da Constituição Federal, 1º, inciso V, e 39, inciso II, da Lei 8.443, c/c os arts. 1º, inciso VIII, e 259 do Regimento Interno/TCU, em:
9.1 considerar legal o ato de pensão de Clea Dalila Oliveira de Almeida e Maximiliano Oliveira de Almeida;
9.2. considerar ilegais e negar registro aos atos de pensão de Fausto Carvalho de Oliveira, Ilma Pessoa Ozeas, Maria Gorette Tomaz Fernandes, Maria Mirtes de Oliveira, Maria Moreira dos Santos Rocha, Olavo Pinheiro dos Santos, Paula Beatriz Tomaz Fernandes, Paulo Jose Tomaz Fernandes, Scheyla Fernandes Oseas;
9.3. aplicar a Súmula TCU 106, em relação às importâncias recebidas de boa-fé pelos beneficiários;
9.4. promover a exclusão por duplicidade do ato inicial do instituidor Arion Ramalho Rocha, registrado sob o número de controle 10804706-05-1998-000061-7, em razão de já ter sido cadastrado outro ato inicial, já julgado legal nos autos do TC Processo 003.502/2003-0;
9.5 determinar à Gerência Executiva do INSS em Natal/RN, com fundamento nos arts. 71, inciso IX, da Constituição Federal e 262 do regimento Interno desta Corte, que:
9.5.1. faça cessar, no prazo de 15 (quinze) dias, o pagamento decorrente dos atos impugnados, contados da ciência da deliberação do Tribunal, sob pena de responsabilidade solidária da autoridade administrativa omissa;
9.5.2. dê ciência aos interessados, alertando-os de que o efeito suspensivo proveniente da eventual interposição de recurso não as exime da devolução dos valores percebidos indevidamente após a notificação, em caso de desprovimento;
9.5.3. encaminhe cópia do comprovante da data em que os interessados tomaram conhecimento desta deliberação, no prazo de 30 (trinta) dias;
9.5.4. emita novos atos de pensão civil, livres da irregularidade detectada, no prazo de 15 (quinze) dias, contados a partir da ciência desta deliberação, com apoio no art. 262, § 2º, do Regimento Interno do TCU;
9.6. determinar à Secretaria de Fiscalização de Pessoal - Sefip que acompanhe o cumprimento da determinação constante do subitem 9.5.1 acima, representando ao Tribunal, caso seja necessário."
2.	Admitido o processamento do recurso, porquanto preenchidos os requisitos previstos no art. 48 da Lei 8.443/1992, não conferi efeito suspensivo aos itens do acórdão recorrido (peça 31) .
3.	Instruído o feito, faço reproduzir, com os ajustes que julgo pertinentes, o exame técnico e o encaminhamento oferecidos pela Secretaria de Recursos deste Tribunal (peça 34) :
"HISTÓRICO 
Trata-se do julgamento que considerou ilegais alguns dos atos de concessão de pensão civil, apreciados neste processo, instituídos pela Gerência Executiva do INSS em Natal/RN, ora recorrente, negando-lhes os respectivos registros, em razão do pagamento aos interessados de parcelas judiciais referentes a planos econômicos, nos termos do Relatório que acompanha o Acórdão recorrido (peça 23) . 
EXAME DE ADMISSIBILIDADE 
Reitera-se o exame preliminar de admissibilidade efetuado por esta Secretaria (peça 28) , ratificado pelo Exmo. Ministro Bruno Dantas (peça 31) , que concluiu pelo conhecimento do pedido de reexame, sem atribuição de efeito suspensivo, nos termos dos artigos 32, I, e 48 da Lei 8.443/1992, c/c os artigos 285, § 2º, e 286, parágrafo único, do RI/TCU.
EXAME DE MÉRITO
Delimitação
1.1. Constitui objeto do presente recurso definir se houve ofensa à coisa julgada e ao direito adquirido.
Da ofensa à coisa julgada e ao direito adquirido.
1.2. Informa que 'as parcelas questionadas são todas decorrentes de Decisão Judicial, nos termos dos Acórdãos TCU 2.161/2005 e 1.857/2003, ambos do Plenário' (peça 26, p. 1-3 e p. 9-69) ;
1.3. Compreende que a opção pela Carreira do Seguro Social, prevista na Lei 10.855/2004, não trata da absorção dos índices de 84,32%; 28,86% e 26,05% que integram a remuneração de muitos servidores desta autarquia, uma vez que somente regulamenta o adiantamento pecuniário decorrente do artigo 8° da Lei 7.686/1988, qual seja o PCCS.
1.4. Alega que não há ilegalidade nos atos de pensão instituídos por Maria Eliete, Paulo Fernandes e Raimunda Bezerra, visto que não fizeram a opção pela Carreira do Seguro Social, conforme depreende-se das fichas financeiras anexadas (peça 26, p. 6 e p. 70-89) .
1.5. Obtempera que em relação a Maria Eliete e Paulo Fernandes, não há previsão legal de absorção de rubrica, referente ao plano econômico, decorrente de decisão judicial (84,32%) , bem como, não existe aumento de seu valor ao longo do tempo. O que ocorreu foi que, a rubrica foi utilizada no cálculo da pensão, e essa vem sofrendo apenas os reajustes que lhe são cabíveis, conforme verifica-se na Sentença Judicial dos 84,32% em anexo (peça 26, p. 7 e p. 12-29) . 
1.6. Alterca que, no que tange ao instituidor Mario Rocha, as rubricas judiciais incluídas na base de cálculo da pensão são as das sentenças judiciais AO 93.24073-0 (28,86%) e AO 105/84 (quintos) e não do Plano Econômico, conforme se verifica da análise ficha financeira em anexo (peça 26, p. 7, p. p. 50-58, p. 59-69 e p. 84-86) . 
1.7. Em relação a Raimunda Bezerra, pondera que houve sentença que determinou a implantação da rubrica judicial de plano econômico (26,05%) , de forma definitiva, motivo pelo qual, ela foi considerada no cálculo da pensão, e continua sendo paga sem ter sido absorvida atualmente, conforme depreende-se da ficha financeira e da decisão judicial (peça 26, p. 7, p. 30-49 e p. 70-71) .                                                                                                                          
Análise:
1.8. Importante ressaltar que, há muito, esta Corte de Contas, por suas duas Câmaras e Plenário, vem se posicionando contra a incorporação ad aeternum de valores decorrentes de sentenças judiciais que reconheceram o direito à percepção de determinados percentuais relativos a planos econômicos, sendo farta a jurisprudência no sentido de que tais parcelas não devem perpetuar-se em face de reajustes e reestruturações salariais subsequentes.
1.9. Convém rememorar que as parcelas judiciais referentes a planos econômicos (IPC de junho/87: Plano Bresser - 26,06%, URP de fevereiro de 89: Plano Verão - 26,05%; IPC de março/90: Plano Collor - 84,32, dentre outros) derivam de diplomas legais que trataram de política salarial dos servidores, estabelecendo a recomposição de perdas inflacionárias. Todavia, referidos reajustes consubstanciavam-se em antecipações salariais que seriam compensadas na data-base seguinte da categoria, v.g. art. 8º do Decreto-lei 2.335/1987. art. 5º da Lei 7.730/1989, arts. 3º e 5º da Lei 7.788/1989 e arts. 5º e 9º da Lei 8.030/1990.
1.10. Assim, a razão dos reajustes foi tão-somente garantir a antecipação legítima da data-base, a fim de evitar o aviltamento salarial dos servidores públicos, tendo em vista as altas taxas inflacionárias do período, compensando-se esta antecipação na data-base da categoria.
1.11. Ocorre, no entanto, que, em face da edição de inúmeros planos econômicos, com a consequente alteração de metodologia de revisão geral dos salários, os servidores buscaram o judiciário, o que culminou em decisões que reconheceram o direito à percepção de determinados percentuais.
1.12. Entretanto, com o fim de dirimir as controvérsias sobre a matéria, o Supremo Tribunal Federal, ao apreciar a Ação Direta de Inconstitucionalidade 694-1, deixou assente que os atos que implicaram reposições salariais mostravam-se inconstitucionais, ante a inexistência de direito adquirido frente a superveniência de planos econômicos.
1.13. Com base nessa orientação, o Tribunal Superior do Trabalho - TST editou a Súmula 322, afirmando que os pagamentos de direitos reconhecidos em sentença judicial, relativos a gatilhos salariais e URP, deve limitar-se, no tempo, à data-base seguinte à que serviu de referência ao julgado, momento em que as perdas inflacionárias ocorridas no período restariam devidamente equacionadas.
1.14. O TCU por sua vez, após inúmeros precedentes que seguiram idêntica linha de juízo (e.g., Acórdão 1900/2007-TCU-Plenário, 962/2006-TCU-Plenário, 5.153/2009-TCU-1ª Câmara, 3.076/2009-TCU-1ª-Câmara, 4.128/2009-TCU-2ª Câmara, 5.259/2009-TCU-2ª Câmara) , explicitou a pacífica jurisprudência por meio dos seguintes enunciados da Súmula da Jurisprudência do TCU:
Enunciado 276
As vantagens da estrutura remuneratória anterior não se incorporam à atual, exceto quando expressamente consignadas em lei superveniente.
Enunciado 279
As rubricas referentes a sentenças judiciais, enquanto subsistir fundamento para o seu pagamento, devem ser pagas em valores nominais, sujeitas exclusivamente aos reajustes gerais do funcionalismo, salvo se a sentença judicial dispuser de outra forma.
1.15. Nesse sentido, a cessação dos pagamentos de acréscimos remuneratórios dessa natureza não representa ofensa à sentença judicial, mas efetiva obediência aos limites da coisa julgada, porquanto a força do aresto não pode impedir que fatos novos produzam as consequências que lhes são próprias, não se admitindo que a coisa julgada material signifique imunidade à alteração dos pressupostos fáticos e jurídicos que regem a questão.
1.16.  É que a coisa julgada, como situação jurídica (res) regulada pela sentença como norma singular e concreta (iudicata) , alcança apenas o estado de coisas sobre o qual incide a sentença, não se estendendo a inovações supervenientes, como a que decorre de lei ulterior que altere a organização ou a estrutura de cargos e carreiras, cujo regime jurídico não é imutável e perpétuo, nem gera direito adquirido à sua eterna permanência ou subsistência.
1.17. Assim, a menos que a sentença judicial expressamente declare que a incorporação de antecipações salariais resultantes de planos econômicos deva extrapolar a data-base fixada em lei, com a determinação da incorporação ad aeternum do percentual nos vencimentos do servidor, não apresenta afronta à coisa julgada o zelo deste Tribunal para que se dê às decisões judiciais o cumprimento nos seus estritos termos, afastando os pagamentos indevidos. A incorporação definitiva por ato administrativo desborda os limites objetivos da coisa julgada e acaba por criar vantagens ou gratificações, o que é juridicamente impossível. 
1.18. Insta ressaltar que o Exmo. Relator a quo demonstrou de forma cristalina que não houve absorção da rubrica relativa a plano econômico concedida de forma judicial ou a absorção existente não se deu na forma preconizada pelo Acórdão 2161/2005-TCU-Plenário, apesar de a interessada ter tido reestruturação de carreira com elevação de sua remuneração nesse período, o que caracteriza a irregularidade do ato ensejando sua apreciação pela ilegalidade, nos termos do Voto que fundamenta o Acórdão recorrido (peça 22) :
5. Em relação ao pagamento de vantagens de correntes de planos econômicos, é assente na jurisprudência do TCU, a exemplo do Acórdão 2161/2005-TCU-Plenário, que:
a) o pagamento destacado de vantagem decorrente de plano econômico deferida por sentença judicial não deve extrapolar a data-base seguinte à que serviu de referência ao julgado; 
b) não se incorpora à remuneração, a menos que conste, expressamente, na decisão judicial comando no sentido que deve ser paga mesmo após a data-base seguinte; 
c) a parcela deve ser paga sob forma de Vantagem Pessoal Nominalmente Identificada (valores fixos e não percentuais) , sujeita exclusivamente aos reajustes gerais do funcionalismo e sem incidência do respectivo percentual sobre qualquer outra parcela, no caso de a sentença judicial determinar expressamente a incorporação de vantagem à remuneração. A metodologia para este cálculo foi tratada no Acórdão 269/2012-TCU-Plenário. 
6. Observou-se, na análise das fichas financeiras dos instituidores, que não houve absorção da rubrica relativa a plano econômico concedida de forma judicial ou que a absorção não se deu na forma preconizada pelo Acórdão 2161/2005-TCU-Plenário, apesar de os instituidores terem tido reestruturação de carreira com elevação de remuneração. 
7. Quanto ao pagamento do PCCS, pago a Ilma Pessoa Ozeas, Maria Gorette Tomaz Fernandes, Paula Beatriz Tomaz Fernandes, Paulo Jose Tomaz Fernandes, Scheyla Fernandes Oseas e Olavo Pinheiro dos Santos, a irregularidade foi afastada, por não ter havido aumento remuneratório que ensejasse a absorção de valores. Ademais, a rubrica judicial foi parcialmente absorvida e transformada em VPNI, conforme determinado nos parágrafos 3º, 4º e 5º do art. 3º da Lei 10.855/2004. Ainda assim, remanesce a irregularidade relativa ao pagamento de vantagens implantadas em razão de planos econômicos, relativa a estes atos. 
1.19. Portanto, não há que se falar em ofensa à coisa julgada, tendo em vista que as circunstâncias de fato e de direito mudaram após a prolação das decisões judiciais, sendo que as vantagens que estão sendo pagas de forma destacável, já foram, inclusive, absorvidas - na sistemática estabelecida pelo Acórdão 2161/2005-TCU-Plenário, Relator Ministro Walton Alencar Rodrigues, com as observações dispostas no Acórdão 269/2012-TCU-Plenário, Relator Ministro José Jorge -, há tempos pelos aumentos reais obtidos pela categoria após a prolação da sentença, conforme demonstrado no Voto que fundamenta o Acórdão a quo, transcrito acima.
CONCLUSÃO
Da análise anterior, conclui-se que não há que se falar em ofensa à coisa julgada e ao direito adquirido, tendo em vista que as circunstâncias de fato e de direito mudaram após a prolação das decisões judiciais, sendo que as vantagens que estão sendo pagas de forma destacável, já foram, inclusive, absorvidas - na sistemática estabelecida pelo Acórdão 2161/2005-TCU-Plenário, Relator Ministro Walton Alencar Rodrigues, com as observações dispostas no Acórdão 269/2012-TCU-Plenário, Relator Ministro José Jorge -, há tempos pelos aumentos reais obtidos pela categoria após a prolação da sentença.
1.20. Ante o exposto,  não foi trazido aos autos nenhum argumento que detenha o condão de modificar o julgado de origem, Acórdão 4043/2014-TCU-Segunda Câmara, motivo por que este não está a merecer reforma, devendo ser, por consequência, prestigiado e mantido.
PROPOSTA DE ENCAMINHAMENTO
Ante o exposto, submetem-se os autos à consideração superior, propondo-se, com fundamento nos art. 32, I, e 48 da Lei 8.443/1992 da Lei 8.443/1992, c/c os art. 285, § 2º e 286, parágrafo único, do RI/TCU: 
a) conhecer do pedido de reexame interposto pela Gerência Executiva do INSS em Natal/RN e, no mérito, negar-lhe provimento.
b) informar ao recorrente e demais interessados do acórdão a ser proferido, destacando que o relatório e o voto que o fundamentam podem ser acessados por meio do endereço eletrônico www.tcu.gov.br/acordaos."
4.	O Ministério Público junto ao TCU, representado nos autos pelo Procurador Júlio Marcelo de Oliveira, manifestou-se de acordo com a secretaria especializada (peça 37) .
	É o relatório.

não há

Procurador Júlio Marcelo de Oliveira.

PENSÃO CIVIL. identificação de irregularidade no pagamento de parcela de plano econômico. pedido de reexame. ELEMENTOS INSUFICiENTES PARA ALTERAR A DELIBERAÇÃO RECORRIDA. CONHECIMENTO e negativa de provimento. ciência.

PENSÃO CIVIL (PCIV)

Secretaria de Recursos (Serur); Secretaria de Fiscalização de Integridade de Atos e Pagamentos de Pessoal e de Benefícios Sociais (Sefip).

Cuidam os autos de pedido de reexame interposto pela Gerência Executiva do INSS em Natal/RN contra o Acórdão 4043/2014-TCU-Segunda Câmara, que considerou ilegal seu atos de aposentadoria em razão da inclusão de parcela alusiva a plano econômico que deveria ter sido absorvida por alterações remuneratórias supervenientes.
2.	Inicialmente, ratifico o despacho exarado no sentido de que o recurso deve ser conhecido, porquanto preenche os requisitos de admissibilidade previstos no artigo 48 da Lei 8.443/1992.
3.	No mérito, acompanho integralmente o posicionamento da secretaria especializada e do Ministério Público junto ao TCU no sentido de negar provimento ao pleito, adotando como razões de decidir os fundamentos sustentados nos pareceres precedentes, sem prejuízo de tecer as seguintes considerações.
4.	Acerca da vantagem judicial relativa a plano econômico, assiste plena razão aos pareceres precedentes. Nos termos do Acórdão 1857/2003-TCU-Plenário, confirmado pelo Acórdão 961/2006-TCU-Plenário, tais parcelas não se incorporam à remuneração em caráter permanente, pois têm natureza de antecipação salarial, conforme o enunciado 322 da Súmula do TST
5.	Além disso, deve ser obedecida a disciplina do Acórdão 2161/2005-TCU-Plenário, momento em que este Tribunal balizou a forma de execução de sentenças judiciais concessivas de percentuais de planos econômicos, nos seguintes termos:
"9.2.1.2. recalcular, em cada caso, o valor nominal deferido por sentença judicial relativa a planos econômicos, de tal forma que a quantia inicial seja apurada, quando possível, na data do provimento jurisdicional, limitando-se essa revisão ao prazo de 5 anos anteriores. Acrescentar ao valor nominal calculado na data da sentença, apenas os reajustes gerais de salário do funcionalismo público federal ocorridos no período e subtrair as sucessivas incorporações decorrentes de novas estruturas remuneratórias criadas por lei, até a absorção integral dessa vantagem;" (grifo acrescido) .
6.	Com efeito, o Supremo Tribunal Federal, ao julgar o Recurso Extraordinário 596.663, que teve repercussão geral reconhecida, assentou a tese de que a sentença que reconhece ao trabalhador ou ao servidor o direito a determinado percentual de acréscimo remuneratório deixa de ter eficácia a partir da superveniente incorporação definitiva do referido percentual aos seus ganhos. A título ilustrativo, transcrevo a ementa do referido julgado:
"CONSTITUCIONAL. PROCESSUAL CIVIL. SENTENÇA AFIRMANDO DIREITO À DIFERENÇA DE PERCENTUAL REMUNERATÓRIO, INCLUSIVE PARA O FUTURO. RELAÇÃO JURÍDICA DE TRATO CONTINUADO. EFICÁCIA TEMPORAL. CLÁUSULA REBUS SIC STANTIBUS. SUPERVENIENTE INCORPORAÇÃO DEFINITIVA NOS VENCIMENTOS POR FORÇA DE DISSÍDIO COLETIVO. EXAURIMENTO DA EFICÁCIA DA SENTENÇA. 1. A força vinculativa das sentenças sobre relações jurídicas de trato continuado atua rebus sic stantibus: sua eficácia permanece enquanto se mantiverem inalterados os pressupostos fáticos e jurídicos adotados para o juízo de certeza estabelecido pelo provimento sentencial. A superveniente alteração de qualquer desses pressupostos (a) determina a imediata cessação da eficácia executiva do julgado, independentemente de ação rescisória ou, salvo em estritas hipóteses previstas em lei, de ação revisional, razão pela qual (b) a matéria pode ser alegada como matéria de defesa em impugnação ou em embargos do executado. 2. Afirma-se, nessa linha de entendimento, que a sentença que reconhece ao trabalhador ou servidor o direito a determinado percentual de acréscimo remuneratório deixa de ter eficácia a partir da superveniente incorporação definitiva do referido percentual nos seus ganhos. 3. Recurso extraordinário improvido."
7.	Por aí se vê que a cessação dos pagamentos de acréscimos remuneratórios dessa natureza não representa ofensa à sentença judicial, mas efetiva obediência aos limites da coisa julgada, porquanto a força do aresto não pode impedir que fatos novos produzam as consequências que lhes são próprias, não se admitindo que a coisa julgada material signifique imunidade à alteração dos pressupostos fáticos e jurídicos que regem a questão.
8.	No caso, foi verificado que os atos estão em desacordo com essa intelecção, pois a parcela judicial já deveria ter sido totalmente absorvida por alterações remuneratórias supervenientes. Devem, portanto, ser rejeitados os argumentos que sustentam a manutenção da vantagem. 
9.	A propósito, o STF tem jurisprudência assentada (RE 636.553, MS 24.997-8, MS 24.958-7 e MS 25.015-1) , acompanhada pelo TCU (Súmula 278) , no sentido de que o ato de aposentadoria, reforma ou pensão, por sua natureza complexa, somente se aperfeiçoa com o exame e consequente registro pelo Tribunal de Contas, nos termos do art. 71, inciso III, da Constituição Federal. Desse modo, considerando que o ato não foi registrado, não há que se falar em ato jurídico perfeito, válido e eficaz capaz de gerar direito a ser acobertado.
10.	A segurança jurídica e a boa-fé, aliás, foram devidamente prestigiadas ao ser dispensada a devolução dos valores percebidos indevidamente até a prolação do acórdão recorrido, nos termos da Súmula 106 do TCU.
11.	Feitas essas considerações, entendo que deve ser negado provimento ao presente recurso, mantendo-se inalterada a deliberação ora impugnada.
	Ante o exposto, voto por que o Tribunal adote a deliberação que ora submeto à apreciação deste Colegiado.
TCU, Sala das Sessões Ministro Luciano Brandão Alves de Souza, em 6 de dezembro de 2022.
Ministro BRUNO DANTAS
Relator